【裁判字號】    99,訴,1768
【裁判日期】    991222
【裁判案由】    清償借款
【裁判全文】
臺灣板橋地方法院民事判決              99年度訴字第1768號
原      告  羅富美
訴訟代理人  林珪嬪律師
            邱奕澄律師
複  代理人  蔡宜真律師
被      告  劉世英
訴訟代理人  謝新平律師
上列當事人間請求清償借款事件，經本院於民國99年12月8日言
詞辯論終結，判決如下：
    主  文
被告應給付原告新臺幣肆拾壹萬柒仟元，及自民國九十九年五月
二十日起至清償日止按週年利率百分之五計算之利息。
原告其餘之訴駁回。
訴訟費用由被告負擔百分之五十四，餘由原告負擔。
本判決第一項得假執行；但被告如以新臺幣肆拾壹萬柒仟元為被
告預供擔保後得免為假執行。
原告其餘假執行之聲請駁回。
    事實及理由
一、原告起訴主張：
（一）被告分別於民國94年8月31日向原告借款新臺幣（下同）5
      0,000元，於96年1月2日向原告借款107,000元，於96年2
      月27日向原告借款100,000元，於98年6月9日向原告借款6
      0,000元，總計四次借款共317,000元，此有上海商業儲蓄
      銀行之匯款明細表可證（原證一）。另被告於96年4月25
      日向原告借款100,000元，伊並開立乙紙到期日為96年11
      月30日之遠期支票交付原告收執以為清償，不料到期日卻
      又要求原告抽票，有支票影本可考（原證二），致原告未
      提示支票，而未收回借款。嗣於98年6月30日，被告再向
      原告借款350,000元，原告委由配偶陳德祥匯款350,000元
      ，亦有匯款單可查（原證三），果爾，則被告向原告借款
      之金額共計767,000元（317,000元＋100,000元＋350,000
      元）。
（二）查本件被告自94年8月起，陸續向原告借款767,000元，而
      系爭借款被告迄今仍未清償，經原告屢次催討，被告均置
      之不理，故依消費借貸之法律關係訴請被告給付。被告固
      稱：其中350,000元是原告父親羅守輝向原告借用，與被
      告無涉；另外417,000元則已清償…等語，資為抗辯。惟
      查：
   1、350,000元部分：該筆借款乃被告向原告所借，並由原告
      配偶於98年6月30日匯款350,000元至被告陽信銀行士林分
      行00000000000號帳戶內，有匯款單可查（見原證三）。
      被告辯稱係訴外人即原告父親羅守輝向原告借用350,000
      元，訴外人羅守輝簽發本票支付，原告亦有向法院聲請本
      票裁定…云云。然羅守輝於98年6月30日簽發面額200,000
      元，98年7月10日到期之本票交予原告，乃原告於該日（
      即98年6月30日）與訴外人羅守輝、陳登龍間就不動產買
      賣乙事達成和解，訴外人羅守輝為擔保和解條件之履行而
      開立交予原告，有合意解除契約書可憑（原證四）；另原
      告執有訴外人羅守輝所簽發，發票日為98年6月30日，到
      期日為98年7月30日，面額1,000,000元之本票，係因訴外
      人羅守輝自93年6月起，陸續向原告借款，累計金額至少
      1,330,000元，有相關單據可稽（原證五），故原告於98
      年6月30日與訴外人羅守輝商討前揭不動產和解乙事時，
      一併協議就二人間之債權債務關係作了結，將訴外人羅守
      輝迄至98年6月30日止積欠原告之借款，以1,000,000元計
      算，嗣因訴外人羅守輝遲未償還1,000,000元，原告遂向
      法院聲請本票裁定。詎被告竟指鹿為馬，誣稱該筆350,00
      0元是訴外人羅守輝所借，與被告無涉，企圖混淆，其抗
      辯不足採信。
   2、417,000元部分：被告承認曾向原告借款417,000元，惟辯
      稱已清償完畢，但原告迄未收受任何被告償還之款項，而
      依被告提出之清償明細表及銀行存摺等資料，至多僅能證
      明被告有從銀行提領現金之事實，然無法證明被告有將領
      出之現金交付原告，則以被告清償借款，竟捨匯款方式，
      而交付現金，且未收取收據，實有違一般交易常情，故被
      告抗辯伊已清償417,000元一節，自難採信。
（三）綜上所述，原告主張被告積欠借款767,000元仍未清償，
      堪信屬實。被告之抗辯均不足採，從而，原告基於消費借
      貸之法律關係，請求被告給付767,000元，為有理由，應
      予准許。
（四）聲明：
      被告應給付原告767,000 元，及自本件支付命令送達之翌
      日起至清償日止，按週年利率百分之五計算之利息。
二、被告則以：
（一）原告是訴外人羅守輝之小女兒，被告是訴外人羅守輝之大
      女婿。被告向原告借錢已清償完畢，並沒有欠原告分文，
      其中借款350,000元是訴外人羅守輝向被告借支票3張（被
      證一），支票到期沒有錢存入銀行，羅守輝向原告借用35
      0,000元，請原告匯入被告之甲存帳戶內，羅守輝簽發本
      票交付，原告亦有向法院聲請本票裁定（被證二），所以
      該筆350,000元是羅守輝向原告借用350,000元，與被告無
      涉。
（二）另外417,000 元，被告已從銀行領出現金清償，有清償明
      細表及銀行存摺可證，請法官明察，駁回原告之訴，以維
      權益。
（三）聲明：
   1、請求駁回原告之訴。
   2、如不利被告判決准供擔保免假執行。
三、兩造對於原告分別於94年8月31日、96年1月2日、96年2月27
    日、98年6月9日分別匯款50,000元、107,000元、100,000元
    、60,000元，共計317,000元至被告帳戶（原證一），又被
    告於96年4月25日向原告借款100,000元，並開立到期日96年
    11月30日、支票號碼為AC0000000、面額100,000元之支票1
    紙（原證二）予原告，原告委由配偶陳德祥於98年6月30日
    匯款350,000元至被告陽信銀行士林分行00000000000號帳戶
    （原證三）之事實均不爭執，有本院99年9月29日言詞辯論
    筆錄在卷可按，此部分事實應認為實在。惟被告辯稱系爭41
    7,000元（不含350,000元部分）已經清償，全部用現金清償
    ，及系爭350,000元部分係原告的父親向被告借三張支票，
    到期沒有還，就請原告匯錢到被告的戶頭，是原告的父親羅
    守輝向被告借支票，到期沒有錢存入銀行，就請原告匯款過
    來云云。
四、按當事人主張有利於己之事實者，就其事實有舉證之責任，
    民事訴訟法第277條定有明文。次按請求履行債務之訴，除
    被告自認原告所主張債權發生原因之事實外，應先由原告就
    其主張此項事實，負舉證之責任，必須證明其為真實後，被
    告於其抗辯事實，始應負證明之責任，此為舉證責任分擔之
    原則（最高法院43年度台上字第377號判例可資參照）。
五、首應審酌原告請求被告給付系爭417,000元及其遲延利息，
    有無理由？
（一）按主張常態事實者，就其事實無庸舉證，主張變態事者，
      應就變態事實負舉證義務，此為舉證責任分擔原則。再者
      ，原告（即本件之上訴人等）對於自己主張之事實（即起
      訴事實）已盡證明之責後，被告（即本件之被上訴人）對
      其主張於抗辯之事實，並無確實證明方法或僅以空言爭執
      者，當然認定其抗辯事實之非真正，而應為被告不利益之
      裁判；另主張法律關係存在之當事人，僅須就該法律關係
      發生所須具備之特別要件，負舉證之責任，至於他造主張
      有利於己之事實，應由他造舉證證明。換言之，原告就其
      所主張發生原因之事實，固有舉證之責任，若被告自認此
      項事實而主張該債權已因清償、抵銷或其他原因而消滅，
      則此清償、抵銷或其他原因之事實，應由被告（即被上訴
      人）負舉證之責任（最高法院18年度上字第1679、2855號
      及同院28年度上字第1920判例參照）。經查：
   1、本件原告主張其分別於94年8月31日、96年1月2日、96年2
      月27日、98年6月9日分別匯款50,000元、107,000元、100
      ,000元、60,000元，共計317,000元至被告帳戶，又被告
      於96年4月25日向原告借款100,000元，並開立到期日96年
      11月30日、支票號碼為AC0000000、面額100,000元之支票
      1紙予原告，是被告此部分共計向原告借得417,000元，並
      提出上海商業儲蓄銀行匯款明細表及支票等影本各1件為
      證，業為被告所自認，惟被告抗辯該部分債務已因清償而
      消滅，是依據前揭舉證責任分配法則，自應由被告對上開
      已清償之事實負舉證責任，先此敘明。
   2、被告雖以其已從銀行領出現金，用以償還系爭借款等語抗
      辯，然為原告所否認，且被告所提出之清償明細表及存摺
      影本（見99年度司板調第170號卷第22頁至第26頁），僅
      呈現被告上開帳戶內有提領現金之紀錄，然尚不足以證明
      被告係提領上開現金用以清償對於原告之債務，是上開存
      摺明細亦不能為有利於被告之認定，被告以前詞置辯，委
      不可取。
   3、被告雖又舉證人柯阿冊證述被告借用系爭款項返還，有親
      眼目睹，94年8 月31日在sogo百貨公司還50,000元，96年
      1 月2 日在sogo百貨公司還107,000 元，96年2 月27 日
      在西門町還100,000 元，98年6 月9 日在敦化南路的上海
      銀行地下樓還100,000 元，還錢的時候有我、羅淑芬、原
      告三人在場，因為借錢是羅淑芬借的，與被告無關，所以
      被告沒有在場。羅淑芬是我另外一個女兒等語（見本院99
      年11月17日言詞辯論筆錄），以證明被告就系爭417,000
      元借款已為清償。惟證人柯阿冊證述上開還款日期乙節，
      與原告主張先後匯款於被告之日期完全相符，並非還錢日
      期，已不符；又被告對其借款不爭執，證人柯阿冊竟證述
      借錢是羅淑芬借的，與被告無關，亦不符；且依據證人柯
      阿冊上開證詞，被告總計還款357,000元，與被告抗辯其
      已清償之417,000元尚有出入，足見證人柯阿冊上開證述
      ，與事實不符，其證詞顯有重大瑕疵，尚無從遽資為被告
      有利之認定。
（二）綜上所述，原告依其與被告間借貸之法律關係，請求被告
      給付系爭417,000元部分為有理由，應予准許。
六、末應審酌原告請求被告給付系爭350,000元及其遲延利息，
    有無理由？
（一）按民事訴訟如係由原告主張權利者，應先由原告負舉證之
      責，若原告先不能舉證，以證實自己主張之事實為真實，
      則被告就其抗辯事實即令不能舉證，或其所舉證據尚有疵
      累，亦應駁回原告之請求。最高法院著有17年上字第917
      號判例意旨參照。而金錢交付之原因甚多，或為贈與、或
      為買賣、或為確保當事人間已存在之法律關係、或為消滅
      已存在之法律關係，非僅囿於金錢借貸一端而已，原告雖
      主張上開匯至被告帳戶之350,000元款項係貸與被告之借
      款，但為被告所否認，辯稱：上開借款係訴外人羅守輝向
      原告所貸借等語，依上開說明，自應由原告就兩造間存有
      消費借貸之法律關係負證明之責。查原告就此雖提出匯款
      單已實其說，惟被告另舉證人羅國輝以茲證明系爭350,00
      0元係證人羅守輝向原告所借。經查：
   1、兩造對於原告之夫陳德祥於98年6月30日匯款350,000元至
      被告陽信銀行士林分行00000000000號帳戶係支付票號AC0
      000000、AC0000000號，面額各250,000元、100,000元，
      到期日均為98年6月30日之事實不爭執，合先敘明。
   2、又被告另舉證人羅守輝證述系爭350,000 元是我借的，因
      為我跟被告借是6 月30日350,000 元到期面額各250,000
      元、100,000 元的兩張支票，因為到期我打電話給原告說
      要趕快匯350,000 元到被告的戶頭，以支付欠謝新平律師
      票款，350,000 元由謝新平律師領走，因為我不知道被告
      的戶頭，我打電話給被告的配偶羅淑芬把被告的帳號傳給
      原告之夫陳德祥以利匯款，這是我借的，不是被告借的，
      因為支票後面我也有背書等語（見本院99年11月17日、99
      年12月8 日言詞辯論筆錄），以證明原告所主張之系爭
      350, 000元部分係證人羅守輝所借，以還向謝新平律師借
      款，且證人即被告訴訟代理人謝新平律師亦證述系爭2 張
      支票是訴外人羅守輝向我借款的，還款就拿這兩張支票還
      款的，交由我兒子（謝禎鴻）兌現等情。又系爭2 張支票
      上背面有證人羅守輝背書，有被告於99年12月8 日言詞辯
      論當庭提出支票、銀行帳戶明細表在卷可按。足見，系爭
      350,000 元確係證人羅守輝向原告借款支付系爭2 張支票
      票款，以還羅守輝向謝新平律師借款甚明。
   3、原告既稱證人羅守輝所述不實在，是依據上開舉證責任分
      配法則，原告自應就上開匯至被告帳戶之350,000 元款項
      係貸與被告之借款，兩造間成立消費借貸契約之事實負舉
      證責任。原告雖主張其執有證人羅守輝所簽發，發票日為
      98年6 月30日，到期日為98年7 月10日，面額1,000,000
      元之本票，係因證人羅守輝自93年6 月起，陸續向原告借
      款，累計金額至少1,330,000 元，有相關單據可稽，故原
      告於98年6 月30日與證人羅守輝商討前揭不動產和解乙事
      時，一併協議就二人間之債權債務關係作了結，將證人羅
      守輝迄至98年6 月30日止積欠原告之借款，以1,000,000
      元計算，與系爭350,000 元匯款無關，並提出其與證人羅
      守輝所簽立之合  意解除契約書影本及原告貸與證人羅守
      輝之借款明細為證，惟該合意解除契約書影本僅能證明原
      告與證人羅守輝間具有契約關係，且原證5 之借款明細乃
      原告單方製作之文書，既未經證人羅守輝簽名確認，自難
      遽信為真。原告主張兩造間有消費借貸之合意，並不足採
      信。
（二）綜上所述，原告依其與被告間借貸之法律關係，請求被告
      給付系爭350,000元部分為無理由，應予駁回。
七、從而，原告依消費借貸之契約關係，請求被告返還借款417,
    000元，及支付命令送達之翌日即99年5月20日起至清償日止
    ，按年息5%計算之利息，為有理由，應予准許。逾此部分，
    為無理由，應予駁回。
八、本件原告勝訴部分，所命給付金額未逾50萬元，依民事訴訟
    法第389 條第1 項第5 款規定，應依職權宣告假執行，惟被
    告陳明願供擔保請准宣告免為假執行，核無不合，爰酌定相
    當之擔保金額准許之。至原告敗訴部分，其假執行之聲請失
    所附麗，應予駁回。
九、本案事證已臻明確，兩造其餘主張陳述及所提之證據，經審
    究認無礙勝負之判斷，爰不一一論列，附此敘明。
十、結論，本件原告之訴為一部有理由，一部無理由，依民事訴
    訟法第79條、389條第1項第5款、第392條第2項，判決如主
    文。
中    華    民    國    99    年    12    月    22    日
                  民事第二庭    法  官  張谷輔
以上正本係照原本作成
如對本判決上訴，須於判決送達後20日內向本院提出上訴狀
中    華    民    國    99    年    12    月    22    日
                                書記官  郭群裕

司法院資訊處製作；財團法人民間司法改革基金會備份。
